【裁判字號】    89,判,2002
【裁判日期】    890616
【裁判案由】    水土保持法
【裁判全文】
行  政  法  院  判  決                          八十九年度判字第二○○二號
    原      告  甲○○
    被      告  高雄縣政府
    訴訟代理人  柯俊義
右當事人間因水土保持法事件，原告不服行政院農業委員會中華民國八十八年三月二
十五日八八農訴字第八八一○三○六六號再訴願決定，提起行政訴訟。本院判決如左
︰
    主  文
原告之訴駁回。
    事  實
緣原告自民國（下同）八十七年一月十日起雇請乙○○在其所有坐落高雄縣美濃鎮○
○段第一一一之一九地號農牧用地開挖魚塭並採取土石，未依水土保持技術規範實施
水土保持之處理與維護，經高雄縣美濃鎮公所於八十七年一月二十二日以美鎮農字第
八九九號函通報被告，嗣經被告於八十七年二月十七日派員實地勘查屬實，乃裁處原
告新台幣（下同）三十萬元罰鍰，並限於文到十日內在四周完成施設日夜通用安全警
示標語、標誌及防災措施，且於一個月內完成回填良質土壤。原告不服，提起訴願、
再訴願，均遭決定駁回，乃提起行政訴訟。茲摘述兩造訴辯意旨如次：
原告起訴意旨略謂︰一、原告所有高雄縣美濃鎮○○段第一一一之一九地號因農地貧
瘠欲挖魚塭鑿井、工程由乙○○免費承包，將多餘砂石換回良好土壤整地，開挖鑿井
進行於中途時，縣府人員通知違反水土保持法案罰款三十萬元才知觸法，立刻停止鑿
井，終止契約進度，另再寫回填切結書，馬上進行回填工作，進度緩慢，乙○○置之
不理，應告罰乙○○出面解決此案。二、開挖鑿井魚塭未向縣政府申請而觸犯違反水
土保持法罰鍰三十萬元，縣府未曾宣導，到處都是非法魚塭千萬千，美濃鎮二十年來
大家都沒申請也不犯法，該以非法適合法，不知者則無罪，體諒無智百姓是幸。三、
開挖魚塭必先鑿井取水，良好土壤西挖東放無外流，經縣府勘查深約四公尺，違反水
土保持法鑿井並非全面積四公尺，而是陽井的聚水點，相片存證。四、多餘砂石外運
他處，換回良好黏土為魚塭客土防漏水之用，工程一切由乙○○免費負責承包，原告
並沒有拿分文錢財，圖利私囊。本件因回填緩慢受罰，民刑事責任應該告罰乙○○才
能解決一切，原告是受害受騙者等語。
被告答辯意旨略謂︰一、按「下列地區之治理或經營、使用行為，應經調查規劃，依
水土保持技術規範實施水土保持處理與維護：．．．三探礦、採礦、鑿井、採取土石
或設置有關附屬設施。」「有下列情形之一者，處新台幣六萬元以上三十萬元以下罰
鍰：一違反第八條第一項規定未依水土保持技術規範實施水土保持之處理與維護。．
．．」分別為水土保持法第八條第一項第三款，第三十三條第一項第一款所明定。又
行政院農委會於八十七年二月二十七日以農林字第八七一○八八九一號函對陸地採取
土石（砂石）是否構成「水土保持法」第八條第一項第三款之採取土石行為有所界定
，其釋示為：「在陸地採取砂石行為如發生在山坡地或森林區範圍外者，無需擬具水
土保持計畫送核，惟於採取土石時，應依水土保持法第八條第二項規定之『水土保持
技術規範』實施所需的水土保持處理與維護。違反規定者，並有同法第三十三條第一
項第一款及第二項規定罰則之適用。」。二、本案經美濃鎮公所查報，嗣經被告派員
實地勘查；據現場照片及會勘紀錄所載，該地係垂直開採成窪地，長約一二○公尺，
寬約五○公尺，深約四公尺，砂石外運。又原告雖稱委請乙○○開挖魚塭所為以及中
途與乙○○解約而請回填土石等語，尚無否認其先前採取土石未依水土保持技術規範
而為之違法行為，且水土保持法第四條規定：「公、私有土地之經營或使用，依本法
應實施水土保持處理與維護者，該土地之經營人、使用人或土地所有人，為本法所稱
之水土保持義務人。」。三、原告未依規定申請許可即擅自於前列地號農地開採土石
（砂石），而在開採時亦未依「水土保持技術規範」實施水土保持處理與維護。被告
對其違反水土保持法第八條第一項之土石採取行為依水土保持法第三十三條第一項第
一款規定科處罰款係依法處分，於法並無不當等語。
   理  由
按「下列地區之治理或經營、使用行為，應經調查規劃，依水土保持技術規範實施水
土保持之處理與維護：一．．．三探礦、採礦、鑿井、採取土石或設置有關附屬設施
。」「有下列情形之一者，處新台幣六萬元以上三十萬元以下罰鍰：一違反第八條第
一項規定未依水土保持技術規範實施水土保持之處理與維護．．．。前項各款情形之
一，經繼續限期改正而不改正或實施仍不合水土保持技術規範者，按次分別處罰，至
改正為止，並令其停工．．．」分別為水土保持法第八條第一項第三款，第三十三條
第一項第一款、第二項所明定。又「在陸地採取砂石行為如發生在山坡地或森林區範
圍外者，無需擬具水土保持計畫送核，惟於採取土石時，應依水土保持法第八條第二
項規定之『水土保持技術規範』實施所需的水土保持處理與維護。違反規定者，並有
同法第三十三條第一項第一款及第二項規定罰則之適用。」「水土保持技術規範規定
之重點，係以山坡地所需的水土保持處理與維護為主，如以農地採取土石行為為例，
其所需水土保持處理與維護之相關規定，請參照水土保持技術規範第一七三條至第一
七六條、第三三四條及第三七八條等條文。」亦分別經行政院農委會於八十七年二月
二十七日以八七農林字第八七一○八八九一號函、八十七年五月十五日八七農林字第
八七一一九二○三號函釋明確。而行為時水土保持技術規範第一七三條至一七六條、
第三三四條及第三七八條之內容，均係有關開挖整地應如何作邊坡穩定處理之水土保
持技術規範。本件原告自八十七年一月十日起雇請乙○○在其所有坐落高雄縣美濃鎮
○○段第一一一之一九地號農牧用地開挖魚塭並採取土石，未依水土保持技術規範實
施水土保持之處理與維護，經高雄縣美濃鎮公所於八十七年一月二十二日以美鎮農字
第八九九號函通報被告，嗣經被告於八十年二月二十七日派員實地勘查屬實，有上開
土地登記簿謄本、高雄縣美濃鎮公所函件及高雄縣政府會勘紀錄各一份、現場照片三
張附卷可稽，被告乃據以裁處原告三十萬元罰鍰，並限於文到十日內在四周完成施設
日夜通用安全警示標語、標誌及防災措施，且於一個月內完成回填良質土壤。揆諸上
開規定及說明，並無不合。原告雖起訴主張如事實欄所載。惟查(一)水土保持法業於八
十三年五月二十七日經總統公布施行，而水土保持技術規範亦於八十五年八月六日經
行政院農業委員會公告在案，該有關水土保持之法令均已實施多年，原告從事應依水
土保持技術規範實施水土保持處理與維護之治理行為，自不得諉為不知法令。(二)系爭
農地於八十七年二月二十七日經高雄縣政府派員實地勘查結果，開挖整地作砂石採取
使用，現場經垂直開採成窪地，長約一二○公尺、寬約五○公尺、深約四公尺，砂石
外運他處，原地形、地貌改變，所開採跡地回填廢棄土近道路旁，該地地質為河川所
沖積的鵝卵石，位於高屏溪保護區域內，此經會勘記錄記載明確。而該農地係因原告
要開挖魚塭，同意將砂石給予第三人乙○○，而雇請乙○○以堆土機及挖土機挖取，
惟未依水土保持技術規範作邊坡處理，亦經證人乙○○到庭證述無訛。足見原告雇請
乙○○在系爭農地開挖魚塭並採取砂石，未依水土保持技術規範實施水土保持之處理
與維護，應屬無疑。原告主張伊不知道開挖魚塭鑿井有違反水土保持法云云，並非可
採。(三)又水土保持法第四條規定：「公、私有土地之經營或使用，依本法應實施水土
保持處理與維護者，該土地之經營人、使用人或土地所有人，為本法所稱之水土保持
義務人。」查原告係系爭農牧用地之所有人，其治理行為應實施水土保持之處理與維
護，依上開規定，即為水土保持法所稱之水土保持義務人，得為處罰之對象。而乙○
○僅係原告雇請挖掘魚塭並採取砂石之人，並非土地之所有人、經營人或使用人，則
被告因系爭農地未依水土保持技術規範開採砂石，據以科罰水土保持義務人即原告，
核無違誤。原告主張本案應由乙○○負責，伊為受害者云云，亦非有據。綜上所述，
原告之主張，核無足採。訴願、再訴願決定遞予維持原處分，均無不合，原告起訴意
旨，難謂有理由，應予駁回。
據上論結，本件原告之訴為無理由，爰依行政訴訟法第二十六條後段，判決如主文。
中    華    民    國     八十九      年      六      月      十六       日
                    行 政 法 院 第 六 庭
                                審 判 長 評  事      徐  樹  海
                                         評  事      林  茂  權
                                         評  事      高  啟  燦
                                         評  事      蔡  進  田
                                         評  事      劉  鑫  楨
右  正  本  證  明  與  原  本  無  異
                                         法院書記官  郭  育  玎
中    華    民    國     八十九      年      六      月      十六       日


司法院資訊處製作；財團法人民間司法改革基金會備份。
